行　政　法　院　判　決　　　　　　　　　　　　　八十八年度判字第二七二九號
　　原　　　告　乙○○
　　　　　　　　　　　　　送達.
　　被　　　告　財政部臺灣省北區國稅局
右當事人間因綜合所得稅事件，原告不服行政院中華民國八十七年九月十五日台八七
訴字第四五○八三號再訴願決定，提起行政訴訟。本院判決如左︰
　　主  文
原告之訴駁回。
　　事  實
緣原告民國八十二年度綜合所得稅結算申報，被告以其漏報取自國防部中山科學研究
院（以下簡稱中科院）之薪資所得新台幣（下同）二七○、一八○元，乃核定補徵稅
額一六、○五九元，原告不服，就取自中科院該薪資所得部分，申請復查結果，未獲
變更。提起訴願、再訴願亦均遭駁回，遂提起本訴。茲摘兩造訴辯意旨於次：
原告起訴意旨略謂︰一、系爭所得（品位加給、技術加給部分）應免徵所得稅：（一
）按民國五十五年中華民國政府最高當局鑑於國際情勢日緊，國防科技必須力求自主
，以使國家屹立不搖，遂根據動員戡亂時期臨時條款第四條戡亂時期本憲政體制授權
總統得設置動員戡亂機構，決定動員戡亂有關大政方針。第五條總統為適應動員戡亂
需要，得調整中央政府之行政機構、人事機構及其組織所授予的權力，創立中科院，
並依據憲法第一百六十五條國家應保障教育、科學、藝術工作者之生活，並依國民經
濟之發展，隨時提高其待遇。第一百六十六條國家應獎勵科學之發明與創造，保護有
關歷史、文化、藝術之古蹟、古物。第一百六十七條國家對於左列事業或個人，予于
獎勵或補助．．．三、於學術或技術有發明者。．．．及所得稅法第四條第八款為法
源，核予中科院非軍職員工部份所得（即品位加給、技術加給）免徵所得稅，並稍為
彌補軍文職人員（至今軍官品位加給仍為免稅）同工不同酬之憾，並為網羅滯留海外
人才，歸國效命之有利因素。（二）被告以系爭所得性質上屬經常性研究補助費，依
所得稅法第十四條第一項第三類、第四條第八款但書，自八十三年起追溯五年課徵所
得稅。（三）細察所得稅法第十四條第一項第三類其中所列雖有各種補助費之謂，唯
同條文但書亦稱如符合第四條各款規定者不在此限，此即表示所得稅法明確揭示人民
之各類所得，如係符合第四條各款規定，即應免稅，此乃「租稅法定主義」之要義，
被告豈可一面聲稱原告取自中科院之「品位加給、技術津貼」為經常性『研究補助費
』，一方面又稱應予課徵追溯，明顯違犯法理；況第十四條第一項第二類所稱按月按
年給付者，僅限於退休金或養老金，被告為達徵稅之目的，創造『經常性』之名詞，
套用於原告『研究補助費』之上，以符合第四條第八款但書之規定，顯見被告有擴張
解釋法律之嫌，據此原告主張系爭金額仍為免稅。二、被告違反行政命令生效日期之
規定：被告主張系爭「品位加給、技術津貼」是否應稅，已於民國六十八年台財稅三
八五○一號函補充解釋在案，原告自應受該函拘束，應予課稅，查該函為一「徵免原
則」，其受達機關為扣繳義務人「中科院」之主辦會計，其中闡述：「凡依職級按月
定額發給者，屬研究人員之薪資所得，應辦理扣繳，並於年度申報綜合所得稅。二、
如係按研究計畫個案給付，並非通案按職級按月給付者，則為研究補助費，依法可免
納所得稅．．．」１如前開所述，本件系爭所得，當年補充解釋，顯然授權扣繳義務
人，依事實認定究為何者﹖是否為應稅或免扣繳。而扣繳義務人，依據系爭所得，其
發放之理由為獎勵科學研究，且係個案申請，認定符合第四條第八款之規定，免納所
得稅。２扣繳義務人並曾函文被告，告知此一決定：查中科院八十一年十一月三日
訓誠字一六八七三號函說明該院各類薪資扣繳所得狀況，略以該院自年度開始即訂有
各項研究計畫，並按照研究計畫逐日實施，各項研究計畫除一般經費外，為獎勵科技
人員竭盡心智參與研發工作，另編列研發人員研究補助費（品位加給、技術津貼）．
．．足證系爭所得確為研究補助費，且為個別計畫，分別編列，且僅研發人員始得受
領，並非如被告所言為通案給與。（行政聘僱及雇工、雇二皆為給付）３財政部賦稅
署於民國八十年一月四日就納稅義務人所提出中科院非軍職人員薪資所得繳稅未盡合
理之建言，移交桃園縣稅捐稽徵處查明；經該處大溪分處派員瞭解調查結果，略以：
「．．．據中科院稱其員工薪資係分本俸及品位加給（技術加給）（研究補助費）兩
部分，本俸依法課稅，至品位、技術加給依所得稅法第四條第八款規定，依法免納所
得稅。並函復納稅義務人略以：「中科院員工研究（技術）加給，係政府為獎勵科技
人員科技研究工作之研究補助費，此研究補助費台端建議應改成單一薪俸核課綜合所
得稅，以健全所得稅制，此案俟所得稅法修正時將一併建議上級單位參採」。本案系
爭所得依上開所陳，迨至民國八十年稅捐機關仍視為免稅所得。４溯自八十一年七月
一日財政部臺灣省北區國稅局成立，對中科院給付之「品位加給」與「技術津貼」究
竟可否適用所得稅法第四條第八款規定免課所得稅，認滋議「考量中科院薪給制度對
研究補助費性質之加給未按個案給付，致應列入課稅範圍之因素，採不溯既往原則；
明定自八十二年度起，中科院非軍職人員研究補助費性質之品位、技術加給均應列入
薪資所得扣繳範圍，並應依法申報綜合所得稅。」５被告乃依前項函文之精神自八十
三年九月變更認定，要求扣繳義務人對系爭所得開始徵稅，並以核課期間為五年為由
，追溯原告自七十九年以迄八十三年之『研究補助費』。原告以為法律之本文未曾修
訂，且未見其它補充解釋變更六十八台財三八五○一號函，遂提請財政部及行政院解
釋，遲至八十四年十月七日行政院始以八十四台財字三七○○七號函補充解釋：略以
「品位加給、技術津貼」．．．與現行法令不合，應予課稅．．．」爾後八十五年財
政部始函釋，變更認定系爭所得應予課稅並追溯五年。６依上開說明，明顯可知無論
財政部六十八台財稅三八五○一號函，或行政院八十四台財三七○○七號函皆為補充
解釋法律之解釋令，此點亦由鈞院八十七判字第二○一九號理由欄說明『．．．而首
揭所得稅之規定一直未變更，僅補充解釋該稅法之行政院及財政部之函釋變更．．．
』所確定，故行政院八十四台財稅三七○○七號函為補充財政部六十八台財稅三八五
○一號函之不足，由是財政部台財三八五○一函則為補充所得稅法第四條第八款之不
足。被告自應遵循其上級機關行政院七十八年四月二十九日台七十八規字第一○九○
四號函行政命令生效日期之規定第二項「『．．．至如行政機關本於職權就法規條文
未規定事項所作之補充規定，應自補充規定下達日生效』亦經本院七十一年二月十四
日台七十一財字第四五四七號函釋有案．．．」之規定，自八十四年十月十八日起始
得對系爭所得課徵所得稅，而不應另生追溯五年之議，合該指明。三、政府機關對人
民之信賴應予保護：（一）又按機關之間對法條施行若有爭議未確定前，如對人民權
益有所影響，應選擇對人民最有利之方法為之。」此法治國家行政權作用時之基本原
則下，為避免侵害人民的權利，依應為之當然限制。況且，如果其中之一機關施行之
結果為對人民有利之受益處分，且其依據是之前即已核定所為之行政命令或機關與人
民簽訂契約時即為之固有宣示，則縱或與其他機關間有爭議，最後結果如何，也不能
因此否認原有之受益結果，加以追回，或有追回之必要時，亦應由作成受益決定之機
關代為負擔。而此行政作用上之限制，是基於基本法理「誠信原則」，及衍伸至行政
法上即為「信賴保護原則」及「不溯及既往原則」之原理而生，以避免人民對國家法
治之不信任，而導致其他惡劣之後果（參鈞院七十年度判字第九七五號、七十一年度
判字第一一一○號、七十九年度判字第二○九五號行政法院裁判要旨。（二）故公法
之爭訟，應有右述「信賴保護原則」之適用（參鈞院七十六年判字第四七四號判決）
，蓋不管行政機關之決定是否合法，除了重大且明顯之瑕疵或其違法係可歸責於納稅
義務人外，行政機關之行為一經表露於外，人民通常會對其所造成「法律狀態」之存
續寄以信賴，並依之作為行為依據，此種依據信賴，應受保護，否則人民將生活於一
不確定之法律狀態中。（三）再就財稅機關之作為以觀，除前項所述外，財政部賦稅
署於八十年一月四日就納稅義務人所提出中科院非軍職人員薪資未盡合理之建言，移
交桃園縣稅捐稽徵處查明，經該處大溪分處派員調查瞭解，結果略以：「據中科院稱
其員工薪資係分本俸及品位加給（技術加給）兩部分，本俸依法課稅。至品位『技術
』加給依所得稅法第四條第八款規定為研究補助費，依法免納所得稅。」（四）溯自
八十一年七月一日財政部台灣省北區國稅局成立，對中科院給付之「品位加給」與「
技術加給」究竟可否適用所得稅法第四條第八款規定免課所得稅，認滋生疑義，乃於
八十二年四月十五日以北區國稅三第八二○○七三○七號函財政部建議「考量中科院
薪給制度對研究補助費性質之加給未按個案給付，致應列入課稅範圍之因素，採不溯
既往原則；明定自八十二年度起，中科院非軍職人員研究補助費性質之品位（技術）
加給均應列入薪資所得扣繳範圍，並應依法申報綜合所得稅。」以政府機關乃屬一體
，尚不得因編制之改變，而否認前者作為，是以在未有新函令發布前，自不應因編制
之改變，肆意將免稅所得改為應稅所得。又北區國稅局亦坦承系爭品位加給（技術加
給）究竟是否合於免稅要件滋生疑義，並於同函中亦建議「採不溯既往原則；明定自
八十二年度起．．．」，依右述足證財稅機關亦認定系爭品位加給（技術加給）為免
稅所得，政府對於人民信賴應予保護。（五）聯合報八十七年二月二十六日報導：今
年起中小學教師之課後輔導、暑期藝術活動所得，要開始繳納所得稅。（賦稅署長王
得山表示，過去財政部不瞭解中小學教職員有政府發放薪資以外的所得，最近有人向
財政部查詢，財政部在研究稅法規定後，發現這類所得並不是稅法規定之免稅範圍，
因此發布新解釋令，並且由今年起適用）。檢視此篇報導，原告赫然發現財稅單位並
未就另發現應徵之稅捐者，依法應補徵教職員五年漏稅額並予於處罰，僅以「不瞭解
」一詞帶過。不能維持法律一致性，對原告不公。（六）自立晚報八十七年五月二十
三日報導中科院之成立創始，及現今面臨的困境，追課品位（技術）加給所引起抗爭
事件，十分詳實，其中提及中科院是由蔣介石總統一聲令下而創立，顯然一般輿論亦
承認中科院的創立，來自於動員戡亂時期所賦於總統權利而成立的研發機構，其享有
免稅之租稅優惠待遇，是可以推論而得。四、財政部訴訟答辯狀自己承認從六十八年
十一月三十日台財稅第三八五○一號起通知中科院且多次公文來往，稅捐機關在有法
定權之下長達十幾載，而沒通知納稅義務人。中科院也沒有告知納稅義務人，顯然是
行政院下，各部會之間認知與協調的問題，而財政部確把一切的責任推給中科院不知
情的員工，使得人民財產權沒有保障。依上開說明，懇請判決財政部追溯五年違背法
令，並撤銷原處分。五、綜合上述，原告等認定中山科學研究院就其命名、成立背景
及動機、三十年來的研發成就，自有憲法第一百六十五條、第一百六十六條、第一百
六十七條規定之適用，復經稅捐稽徵人員依所得稅法第九十五條所授與法定認證權利
，歷經二十五年的認證（有監察院的調查報告可證），國防部及中科院代表國家所核
予中科院非軍職員工品位加給（技術加給）免稅的法律效力為已確立。以政府本屬一
體，對於人民之承諾有不可不履行而分割承擔責任的義務；被告縱或認為原先之承諾
有更改之必要時，應依法為補充解釋，並遵行上級機關（行政院）對行政命令生效日
期之規定，不溯既往以維信賴保護原則。且依據中央法規標準法第十一條法律不得牴
觸憲法，命令不得牴觸憲法或法律，下級機關訂定之命令不得牴觸上級機關之命令的
規定，足證財稅機關擴張解釋引用所得稅法第四條第八款但書規定及不當引用稅捐稽
徵法第二十一條第一款之述欲追課中科院非軍職員工受領自國防部及中科院代表國
家所核予之品位加給（技術加給）免稅部分之所得稅，實為不當。為此請判決撤銷原
處分及一再訴願決定，以維原告權益，並符法治。
被告答辯意旨略謂︰一、經查中科院之預算雖分別依計畫編列人事費支應其員工之各
項給與，但實際上領受「科技品位加給」或「技術津貼」之非軍職人員，無論配屬之
單位或參與不同計畫，悉依該院所訂「科技人員品位加給支給標準表」、「技術員薪
給標準表」之等級，每月按級定額領取「科技品位加給」或「技術津貼」。該院與其
聘僱人員之約定事項亦載明所指薪給，除實物代金及眷補費外，包括全部給與，是以
該院非軍職人員所領受之「科技品位加給」或「技術津貼」，核屬其因提供勞務所取
得之報酬，另本局於八十二年間曾派員前往該院現場瞭解結果，該院支付非軍職人員
之「科技品位加給」及「技術津貼」係採按月給付方式，是原核定以系爭薪資所得（
研究補助費或品位加給）二七○、一八○元，併課當年度綜合所得額，核定應補稅額
一六、○五九元，要無不合，請予維持。二、至原告主張於申報所得稅時，即依當年
度扣繳憑單誠實申報，而今中科院復掣發扣繳憑單，原處分機關怠於事實之認定，而
以扣繳憑單之掣發與否為課稅之認定標準，且在認定標準未明確前，追溯補徵系爭所
得之綜合所得稅，實有悖依法課稅原則乙節；按財政部六十八年十一月三十日台財稅
第三八五○一號函釋，中科院發給研究人員之研究加給依職級按月定額發給者，應屬
各該研究人員之薪資所得，應於給付時應依法辦理扣繳，所得人並應於年度結算申報
時合併申報課稅，並自六十九年一月起適用。是「品位加給」屬薪資所得應合併申報
課稅已臻明確，原告主張顯係對法令之誤解。三、另主張稅捐稽徵人員逐年審閱中科
院相關之會計資料，對系爭金額未予扣繳乙節，均未予置喙，顯證同意中科院對該所
得性質認定為研究補助費，屬免稅範圍乙節，查就中科院系爭「品位加給」及「技術
津貼」是否依法扣繳、申報情事，於本局成立前即八十年元月間經桃園縣稅捐稽徵處
大溪分處去函中科院請依法辦理，本局成立後亦先後多次函請中科院提示資料供核，
此有本局大溪稽徵所八十三年一月二十二日北區國稅大溪審第00000000號等
函件可稽，是原告主張委無足採。且按現行所得稅法對此相關之規定條文，係於民國
五十二年制訂迄今，對系爭「品位加給」及「技術津貼」應依法課徵所得稅之規定並
未修正，本局依所得稅法規定補徵八十二年度綜合所得稅，依法並無不合，至於中小
學教師課輔所得應否課稅，與本案無。請准判決駁回原告之訴等語。
    理  由
按中華民國政府或外國政府，國際機構、教育、文化、科學研究機構、團體，或其他
公私組織，為獎勵進修、研究或參加科學或職業訓練而給與之獎學金及研究、考察補
助費等所得，免納所得稅。但受領之獎學金或補助費，如係為授與人提供勞務所取得
之報酬，不適用之，為行為時所得稅法第四條第八款所規定。又凡公、教、軍、警、
公私事業職工薪資及提供勞務者之所得，為薪資所得，該項所得之計算，以在職務上
或工作上取得之各種薪資收入為所得額；前項薪資包括薪金、俸給、工資、津貼、歲
費、獎金、紅利、各種補助費及按月或按年分期給付之退休金或養老金。但為雇主之
目的，執行職務而支領之差旅費、日支費及加班費不超過規定標準者，及依同法第四
條規定免稅之項目，不在此限，復為同法第十四條第一項第三類所明定。本件原告八
十二年度綜合所得稅結算申報，被告初查以其漏報取自中科院之薪資所得二七○、一
八○元，乃核定補徵稅額一六、○五九元。原告不服，以系爭所得係研究補助費，依
行為時所得稅法第四條第八款規定，應屬免稅所得，且系爭所得係依研究計畫專案申
請及依各員工參與程度分別計算發放，並非定額給付，於會計上採按月給付僅屬權衡
變通辦法，其性質符合財政部六十八年十一月三十日台財稅字第三八五○一號函釋，
稽徵機關逐年至中科院查閱相關會計資料，亦對系爭所得未予扣繳一節未予置理，中
科院據以認定系爭研究補助費係屬免稅所得，應屬合法、適當，稽徵機關於經過數年
後始為應稅主張，有違信賴原則云云，申經復查結果，以原告為中科院非軍職員工，
八十二年度領取自中科院薪資中之二七○、一八○元屬品位加給，為其所不爭，而中
科院之預算雖分別依計畫編列人事費支應員工之各項給與，然領受科技品位加給或技
術津貼之非軍職人員，無論配屬之單位或參與不同計畫，悉依該院所訂「科技人員品
位加給支給標準表」「技術員薪給標準表」之等級，每月按級定額領取科技品位加給
或技術津貼。中科院聘僱人員之約定事項亦載明薪給除實物代金及眷補費外，包括全
部給與，業經財政部台灣省北區國稅局所屬大溪稽徵所赴中科院查閱資料瞭解無誤，
並為中科院八十一年十一月三日八十一訓誠字第一六八七三號函所明示，系爭品位加
給自始即屬薪資所得，自應依法合併申報繳稅，原核定並無不合，乃未准變更。原告
起訴主張：就中科院之命名、成立背景及動機以及三十年來之研發成就，自有憲法第
一百六十五條、第一百六十六條、第一百六十七條所定勵措施引伸出之租稅優惠免
稅規定之適用。被告以所得稅法第四條第八款但書認非免稅，有擴張解釋法律之嫌。
又被告成立前之稅捐稽徵機關均品位加給為免稅所得，被告成立後亦認應採不溯既
往原則，至八十四年十月七日行政院以八四台財字三七○○七號函確立應稅原則，補
充稅法之不足，應自該函發布後始課稅，被告追溯五年，違反行政命令生效日期之規
定。又依財政部六十八年台財稅三八五○一號函授權由中科院認定何者應稅或免稅，
中科院已認定系爭所得免稅，八十年前稽徵機關亦是認之，十餘年未通知納稅義務人
為應稅，嗣縱認應課稅，基於信賴保護及不溯既往原則，亦不能於新函令發布前肆意
將免稅變成應稅。且相類之中小學教師課輔所得，亦未追溯徵稅，獨對原告追溯徵稅
，於法不能一致，亦不公平云云。惟按憲法規定提高從事教育、科學等工作者之待遇
，並不表示該項工作者之所得即應免稅。查本件中科院之預算雖分別依計畫編列人事
費支應其員工之各項給與，但實際上領受「品位加給」或「技術津貼」之非軍職人員
，無論配屬之單位參與不同計畫，均依該院所訂「科技人員品位加給支給標準表」、
「技術員薪給標準表」之等級，每月按級定額領取科技品位加給或技術津貼。且該院
與其聘僱人員之約定事項亦載明所指薪給，除實物代金及眷補費外，包括全部給與，
其非軍職人員所領受之科技品位加給或技術津貼，核屬因提供勞務所取得之報酬。換
言之，中科院非軍職員工領受之品位加給或技術津貼，雖以研究補助費為名，但並非
因參與研究投入心力而獲致，而是如薪資般，人人可得，以其為中科院服勤務之故，
即屬因提供勞務所取得之報酬，依所得稅法第四條第八款但書規定，不在免稅範圍。
依同法第十四條第三款，第十三條規定，自應列報為個人綜合所得總額中，課徵綜合
所得稅，尚不得僅以系爭所得以研究補助費為名發給，即謂免稅。又所以應認係應稅
薪資所得，並非以每月發給為要件，自不因中科院函云每月發給為便宜作業，即認不
符合應稅要件。又按憲法第十九條規定之租稅法律主義，乃課稅原則之一，課稅固應
有法律依據，免稅亦同。此觀諸所得稅法就免稅所得採列舉規定，非該法所定免稅之
所得，均應核課所得稅（第二、三條）等情，亦可窺知。系爭所得依法應稅，已如上
述，縱稽徵機關久未課稅，並不能認有免稅之默示，否則無異認行政不作為得創設免
稅內容，殊與租稅法律主義有違。又被告僅消極的未予核課，其課稅要件仍然存在，
未予原告有任何免稅之利益，無信賴基礎事實，不成立信賴保護原則。既未逾核課期
間，被告予以核課，與法無違。難認其有擴張應稅範圍之情事。本案乃所得稅之核課
，與有無經扣繳義務人扣繳，原告僅得以扣繳稅款抵付應納稅款（抵付有餘則退稅）
之情形不同，尚不能以未經扣繳，應向扣繳義務人追繳，不得逕向原告課稅為辯。又
首引法條應稅免稅之內容，自財政部六十八年台財稅三八五○一號函迄行政院八十四
年十月十七日台財字三七○○七號函發布，均未變更，系爭所得依法本應稅，不因該
二函釋之發布而異，該二函釋僅在闡釋法規原意，非屬確立免稅或應稅原則，亦不能
創設免稅或應稅原則，已如前述，自無應自函釋發布後始得課稅，否則違背命令生效
日期，有違誠信原則，不符合法律不溯既往原則等問題。至教師支領課外輔導所得而
免追溯課稅之情形，非本案所得論究，本案不符合免稅要件，應課徵綜合所得稅，有
法律依據，難指為違反公平、平等原則。原告應依規定申報系爭所得而未申報，被告
復查決定維持原核定依首揭規定補徵漏報稅款一六、○五九元，一再訴願決定遞予維
持，均無違誤。原告起訴意旨為無理由，應予駁回。
據上論結，本件原告之訴為無理由，爰依行政訴訟法第二十六條後段，判決如主文。
中    華    民    國     八十八      年      六      月     二十四      日
                    行 政 法 院 第 三 庭
                                審 判 長 評  事      曾  隆  興
                                         評  事      吳  明  鴻
                                         評  事      高  啟  燦
                                         評  事      蔡  進  田
                                         評  事      鄭  淑  貞
右  正  本  證  明  與  原  本  無  異
                                         法院書記官  郭  育  玎
中    華    民    國     八十八      年      六      月     二十五      日
